【裁判字號】    90,訴,160
【裁判日期】    901127
【裁判案由】    違反公司法等
【裁判全文】
臺灣宜蘭地方法院刑事判決                            九十年度訴字第一六號
    公  訴  人  臺灣宜蘭地方法院檢察署檢察官
    被      告  甲○○
    被      告  丙○○
    右二人共同
    選任辯護人  簡坤山
右列被告因違反公司法案件，經檢察官提起公訴（八十九年度偵字第一三六五號、九
十年度偵字第七三一號），本院判決如左：
    主  文
甲○○、丙○○均無罪。
    理  由
一、公訴意旨略以：被告甲○○於民國八十六年間有意設立資本額為新台幣（以下同
    ）三百萬元，址設宜蘭縣五結鄉之豐麟營造工程股份有限公司（下簡稱豐麟公司
    ），由其擔任負責人，有關公司設立之事項則委由股東之一即被告丙○○辦理，
    甲○○明知其餘欲參與投資之股東均未實際繳納股款，為使豐麟公司得順利完成
    設立登記，遂由丙○○自前鋒日報尋得李富盛（另行通緝）所經營之詠新企管管
    理顧問有限公司，丙○○便與李富盛聯絡及商議代辦公司設立登記事宜，詎甲○
    ○竟與丙○○、李富盛共同基於犯意聯絡，由甲○○依照李富盛指示，先於八十
    六年十二月十一日至聯邦商業銀行忠孝分行開設帳號為Ｚ0000000000
    0號豐麟公司籌備處帳戶，再由李富盛向姓名、年籍不詳之謝小姐取得現金三百
    萬元後，透過預先以不知情之林皆得名義開立於聯邦銀行儲蓄部帳號為Ｚ000
    00000000號帳戶，將上開款項存入甲○○前該帳戶中，再由不知情之張
    四維會計師於同年月十二日出具公司設立登記資本額查核報告書，載明豐麟公司
    預定資本額及實收資本額皆為三百萬元，而甲○○明知豐麟公司股款並未實際繳
    納，係因李富盛之協助始取得公司設立登記資本額查核報告書，仍與丙○○、李
    富盛基於共同犯意聯絡，由李富盛檢具上開公司設立登記資本額查核報告書連同
    其他相關資料，向不知情之主管機關提出公司設立之申請，使主管機關經形式審
    核後即將豐麟公司丙○○、林永泉等股東出資之不實事項登載於公司設立登記事
    項卡，足生損害於主管機關對於公司管理之正確性，因認被告二人涉有公司法第
    九條第三項之不實登載罪及刑法第二百十四條之使公務員登載不實罪嫌。
二、公訴人認被告涉有右揭犯行，無非係以：被告提出之股東繳款收據數張均係以電
    腦繕打，並無股東存款、匯款之相關紀錄，且核對股東出資日期及總額，與被告
    呂靜純所提出個人帳戶所顯示之資料不符為其主要論據。
三、
（一）按犯罪事實應依證據認定之，無證據不得推定其犯罪事實，刑事訴訟法第一百
      五十四條定有明文；又所謂認定犯罪事實之證據，係指足以認定被告確有犯罪
      行為之積極證據而言，如未發現相當證據，或證據不足以證明，自不能以推測
      或擬制之方法，以為裁判基礎；再認定不利於被告之事實，須依積極證據，茍
      積極證據不足為不利於被告事實之認定時，即應為有利於被告之認定，更不必
      有何有利之證據，最高法院四十年台上字第八十六號與三十年台上字第八一六
      號分別著有判例可資參照。
（二）又按公司法第九條第三項規定，公司應收股款，股東並未實際繳納，而以文件
      表明收足，對公司負責人加以處罰，係以公司應收股款，股東並未實際繳納，
      而以文件表明收足為要件，如公司實際已收足股款，則與該要件不符，自難以
      該罪相繩。又按公司法第九條第三項前段之處罰，以公司負責人於公司應收之
      股款，股東並未實際繳納，而以申請文件表明收足為構成要件，是如能證明股
      東確已實際繳納或發起人之股東依公司法第一百三十一條第三項規定以公司事
      業所需之財產抵繳股金時，縱申請文件表明收足之記載與實際繳納之情形不符
      （例如為申請方便，未記載股款財產抵繳及提出抵繳資料證明，或提已實際分
      期繳納股款之存款證明等，而於申請設立登記時未據實記載者），固有成立刑
      法第二百十六條、第二百十五條行使業務登記不實罪或其他犯罪與否問題，要
      難論以公司法第九條第三項前段之罪。（最高法院八十八年年度台上字第四七
      一四號判決可資參考）
（三）末按刑法第二百十四條所謂是公務員登載不實事項於公文書罪，須一經他人之
      聲明或申報，公務員即有登載之義務，並依其所為之聲明或申報予以登載，而
      屬不實之事項者，始足構成，若其所為聲明或申報，公務員尚須為實質之審查
      ，以判斷其真實與否，始得為一定之記載者，即非本罪所稱之使公務員登載不
      實；最高法院七十三年臺上字第一七一○號著有判例可資參照。又公司法第三
      百八十八條規定「主管機關對於公司登記之申請，認為有違反法令或不合法定
      程式者，應令其改正，非俟改正合法後，不予登記。」；同法第四百十九條第
      一項規定股份有限公司「有限公司應於章程訂立後十五日內，將左列事項，向
      主管機關申請為設立之登記：一、第一百零一條所列各款事項。二、繳足股款
      之證件。三、以現金以外之財產抵繳股款者，其姓名及其財產之種類、數量、
      價格或估價之標準。」、同條第二項規定「主管機關對於前項之申請，應派員
      檢查，並得通知公司限期申復。」，依上開規定觀之，向主管機關申請為股份
      有限公司設立之登記，其於申請設立登記時，公司應收之股款是否確已繳足，
      主管機關應派員檢查，並得通知公司限期申復，亦即須主管機關應為實質之審
      查，以判斷其真實與否，而非僅依其申請或聲明即為一定登載之審查。
四、訊據被告甲○○及丙○○均堅決否認有何違反公司法及使公務員登載不實罪之犯
    行，被告甲○○及丙○○均辯稱：公司當初確實有收足股款三百萬元，總股數為
    三十萬股，每股十元，當時股東共有七位，當時股東約定將所收取之所有股本存
    入甲○○所開立之第一商業銀行羅東分行00000000000號帳戶中，其
    中我出資二十五萬元、甲○○出資額為八十萬元、黃宗儀出資為六十萬元、洪清
    淼出資二十五萬元、林永泉出資十萬元、呂耀聿出資七十萬元、呂耀榮出資三十
    萬元，但因公司籌設期間之部分必要支出，導致公司股款於申請時不足三百萬元
    ，而當時對於登記程序之相關規定又不熟悉，為了便利起見，所以全權委由李富
    盛處理，並無違反公司法之故意等語置辯。經查：
（一）經傳訊證人即股東林永泉、呂耀聿、黃宗儀、洪清淼、呂耀榮（改名為呂建宏
      ）等到庭具結後並隔離訊問結果，經一一核對證人對於出資情形之證言、被告
      二人所述股東出資經過、被告所提出之股東出資表細目及第一商業銀行帳戶所
      載之存款資料足見（帳號00000000000號）：(1)黃宗儀出資六十萬
      ：係以三張客票，票額分別是十五萬元（存入日期：八十六年九月二十日，票
      號ＦＡＸ0000000號）、二十萬元（存入日期：八十六年九月二十日，
      票號：ＡＱ0000000號）及二十五萬元（存入日期：八十六年九月三十
      日，他行支票存款）；(2)林永泉出資十萬元：係以六張交換支票，存入日期八
      十六年九月二十四日；(3)呂耀榮出資三十萬元：現金出資，八十六年九月六日
      存入十二萬二千五百元，八十六年九月十三日存入十一萬元，八十六年九月二
      十四日存入七萬元；(4)呂耀聿三人共同出資六十五萬元部分（其中呂耀聿出資
      十五萬、洪清淼出資二十五萬及丙○○出資二十五萬）：三人先共同向甲○○
      借款六十五萬元，而甲○○以八十六年九月三十日第三人楊丹蘋償還債務所交
      付之六十八萬八千元他行支票中之六十五萬元先借予呂耀聿等三人充為出資；
      (5)呂耀聿出資五十五萬元：除(4)部分與洪清淼及丙○○一起出資部分外，另外
      於八十九年九月二十五日以東昇營造公司名義匯款五十五萬元充為出資；(6)甲
      ○○出資八十萬元：因用以收集股款中之帳戶為其所有，直接該帳戶其中八十
      萬元之存款充為出資。是證人證言、帳戶明細及出資明細三者相符，是被告二
      人辯稱已收足出資之辯詞應足採信。另經傳訊於被告公司籌設期間曾與其業務
      往來之證人己○○、戊○○、乙○○及丁○○等人到庭具結後並隔離訊問結果
      ，渠等四人對於被告公司籌設期間與被告業務往來情形、收受被告支付之款項
      等情節，均與被告所提出之契約書內容資料相符，是被告二人辯稱股款已收足
      ，然已花費於籌設期間之必要支出一事應足採信。
（二）綜前所述，被告二人於申請設立登記雖提出不符之存款證明，惟被告既曾已收
      足股款，則其主觀上並不具備違反公司法第九條第三項之犯意，客觀上亦欠缺
      未收足股款之行為，是被告行為與公司法第九條第三項之構成要件不合致；另
      按刑法第二百十四條所謂是公務員登載不實事項於公文書罪，須一經他人之聲
      明或申報，公務員即有登載之義務，並依其所為之聲明或申報予以登載，而屬
      不實之事項者，始足構成，若其所為聲明或申報，公務員尚須為實質之審查，
      以判斷其真實與否，始得為一定之記載者，即不構成使公務員登載不實，而依
      公司法第三百八十八條、第四百十二條規定：主管機關對於公司登記之申請，
      股款是否繳足具有實質之審查，以判斷其真實與否，而非僅依其申請或聲明即
      為一定之登載，是依首開說明，被告此一行為亦與刑法第二百十四條之使公務
      員登載不實之構成要件不合致。此外，復查無任何積極證據足認被告有何違反
      公司法第九條第三項及刑法第二百十四條之犯行，自應為被告無罪之諭知。
據上論斷，應依刑事訴訟法第三百零一條第一項，判決如主文。
本案經檢察官廖允松到庭執行職務
中      華      民      國    九十    年    十一    月      二十七      日
                              臺灣宜蘭地方法院刑事第一庭
                                  法  官    李    毓    華
右正本證明與原本無異。
如不服本判決，應於判決送達後十日內向本院提出上訴狀( 應附繕本 )。
                                  書記官    林    慶    生
中      華      民      國    九十    年    十一    月      二十八      日


司法院資訊處製作；財團法人民間司法改革基金會備份。
